【裁判字號】    92,訴,320
【裁判日期】    920520
【裁判案由】    耕地租佃爭議
【裁判全文】
臺灣彰化地方法院民事判決  九十二年度訴字第三二○號
    原      告  乙○○
                丙○○
    被      告  陳益強即祭祀公業陳武平管理人
    訴訟代理人  甲○○
右當事人間請求耕地租佃爭議事件，本院判決如左：
    主      文
原告之訴駁回。
訴訟費用由原告負擔。
    事      實
甲、原告方面：
一、聲明：（一）被告應將原告承租坐落彰化縣永靖鄉一一０一號土地（承租二部分
    ，面積各為０．二０五八五公頃），分割三分之一予原告所有。（二）上述分割
    予原告所有的土地應以原告現居農舍所在位置為優先，被告並應會同原告辦理終
    止租約登記。
二、陳述：
  （一）原告承租被告所有如聲明第一項所示土地，並與被告訂有耕地三七五租約書
        。被告前因地租額繳納與原告發生租佃爭議，經最高法院以九十二年度台上
        字第五九六號裁定駁回上訴確定。
  （二）查原告均按期繳納租金，但被告都予以退還，並且以存證信函表示終止租約
        。然該存證信函不實，故租約依法尚未終止。被告如要終止租約，應依耕地
        三七五減租條例第十三條及第十七條第二項規定，補償原告對於承租耕地的
        特別改良費用、尚未收穫農作物的價額及終止租約當期的公告土地現值，減
        除土地增值稅後餘額三分之一。有關耕地三七五租約的終止，全國地主均按
        三分之一土地作為補償，此有彰化縣政府耕地租佃委員會調解程序筆錄可憑
        。本件被告既已表示終止租約，原告自得請求被告依農業發展條例第十六條
        第五款規定分割三分之一承租土地予原告所有。
乙、被告方面：
一、聲明：駁回原告之訴。
二、陳述：被告並沒有同意要將土地分割給原告，被告只是要收取租金，並沒有要收
    回土地。
    理      由
一、原告主張其承租被告所有如原告聲明第一項所示土地，並與被告訂有耕地三七五
    租約書的事實，為被告所不爭執，應認為真正。
二、原告雖然主張被告既已表示終止上述租約，應依耕地三七五減租條例第十三條及
    第十七條第二項規定，補償原告對於承租耕地的特別改良費用、尚未收穫農作物
    的價額及終止租約當期的公告土地現值，減除土地增值稅後餘額三分之一，因而
    依農業發展條例第十六條第五款規定，請求被告應將原告承租土地分割三分之一
    予原告所有。然按農業發展條例第十六條第五款規定：「耕地三七五租約，租佃
    雙方協議以分割方式終止租約者，得分割為租佃雙方單獨所有。」，是指租佃雙
    方如果協議以分割方式終止租約，可以不受耕地分割後每人所有面積未達０．二
    五公頃，不得分割的限制，而將耕地分割為租佃雙方單獨所有。因此，租佃雙方
    如果沒有協議終止租約，或者雖有協議終止租約，但並未協議將耕地分割，承租
    人仍不能依據該條款請求分割，取得單獨所有。又耕地三七五減租條例第十三條
    第一項及第十七條第二項固然有出租人應償還承租人特別改良費用及出租人應補
    償承租人尚未收穫農作物的價額及終止租約當期的公告土地現值，減除土地增值
    稅後餘額三分之一的規定，但以耕地租約有終止為限，且該條款也沒有規定出租
    人必須以分割耕地後將耕地分歸承租人的方式償還及補償，故承租人也不能據此
    條款請求出租人分割耕地，作為償還及補償。本件兩造間的耕地租約並未合法終
    止，此有原告提出的本院八十八年度訴字第八一八號、台灣高等法院台中分院九
    十年度上字第一三七號民事判決及最高法院九十二年度台上字第五九六號民事裁
    定可憑，且為兩造所不爭執。又被告陳稱沒有同意要將耕地分割給原告，也就是
    兩造並沒有協議以分割方式終止耕地租約。故原告請求被告以原告現居農舍所在
    位置為優先，將系爭土地分割三分之一予原告所有，並應會同原告辦理終止租約
    登記，於法無據。至於原告提出彰化縣政府耕地租佃委員會調解程序筆錄（申請
    人尤茂雄、對造人林能傑、林能慶），主張有關耕地三七五租約的終止，全國地
    主均按三分之一土地作為補償等語。但此件調解，出租人所以將耕地分割予承租
    人所有，乃租佃雙方同意以分割耕地方式終止租約的關係，並非出租人一定要分
    割耕地給承租人，故原告此部分主張，不能憑採。從而，原告請求：（一）被告
    應將原告承租坐落彰化縣永靖鄉一一０一號土地〔承租二部分，面積各為０．二
    ０五八五公頃〕，分割三分之一予原告所有。（二）上述分割予原告所有的土地
    應以原告現居農舍所在位置為優先，被告並應會同原告辦理終止租約登記，為無
    理由，應予駁回。
三、結論：本件原告之訴為無理由，本院依民事訴訟法第七十八條，判決如主文所示
    。
中      華      民      國    九十二    年      五      月     二十     日
                                        民事第二庭
~B法      官  廖國佑
右為正本係照原本作成。
如對本判決上訴，應於判決送達後二十日內向本院提出上訴狀。
中      華      民      國    九十二    年      五      月     二十     日
~B法院書記官  莊素美


司法院資訊處製作；財團法人民間司法改革基金會備份。
